【裁判字號】    99,上易,62
【裁判日期】    990720
【裁判案由】    遷讓房屋等
【裁判全文】
臺灣高等法院民事判決                  99年度上易字第62號
上  訴  人  己○○即趙素貞之.
            戊○○即趙素貞之.
            乙○○○即趙素貞.
共      同
訴訟代理人  蕭介生律師
複 代理 人  徐方齡律師
被 上訴 人  庚○○
            丁○○
共      同
訴訟代理人  王中平律師
複 代理 人  古乾樹律師
            甲○○
上列當事人間請求遷讓房屋等事件，上訴人對於中華民國98年9
月25日臺灣士林地方法院98年度訴字第389號第一審判決提起上
訴，本院於99年7月6日言詞辯論終結，判決如下：
    主      文
上訴駁回。
第二審訴訟費用由上訴人連帶負擔。
    事實及理由
一原審原告趙素貞於原審繫屬中之民國98年7月11日死亡，有其
  戶籍謄本在卷可憑〔本院98年度上易字第1091號卷（下稱本院
  98年卷）第11頁〕，依民事訴訟法第168條「當事人死亡者，
  訴訟程序在有繼承人、遺產管理人或其他依法令應續行訴訟之
  人承受其訴訟以前當然停止」之規定，訴訟程序似當然停止。
  然其於原審98年2月19日已委由蕭介生律師為訴訟代理人，有
  委任狀足按（原審卷第27頁），依同法第173條前段「第一百
  六十八條、第一百六十九條第一項及第一百七十條至前條之規
  定，於有訴訟代理人時不適用之」之規定，其訴訟程序不當然
  停止，惟至原判決送達時之98年10月1日（原審卷第142頁），
  訴訟代理權即歸消滅，訴訟程序亦即由是當然停止。茲據趙素
  貞之繼承人己○○、戊○○、乙○○○聲明承受訴訟，此部分
  已經原審於98年12月8日裁定准由己○○、戊○○、乙○○○
  為趙素貞之承受訴訟人，續行訴訟程序（本院98年卷第6、12
  頁、本院卷(一)第4頁）。
二上訴人之被繼承人起訴主張：坐落臺北市○○區○○街208之
  9、之11、之12號7樓3戶房屋（下稱系爭房屋）為伊原始出資
  建築而取得所有權。詎被上訴人無正當權源，占有系爭房屋，
  獲得相當租金之利益，致伊受有相當租金之損害。爰依民法第
  767條、第184條第1項之規定，求為命被上訴人將系爭房屋騰
  空遷讓返還上訴人，並自起訴狀繕本送達之翌日起至返還房屋
  之日止，按月給付新臺幣（下同）3萬元之判決。
  被上訴人則以：上訴人非系爭房屋之原始出資建築人，非所有
  權人。縱其為系爭房屋之原始出資建築人，但伊自70年間起即
  占有系爭房屋，迄今已逾27年，上訴人之所有物返還請求權，
  已因罹於時效而消滅，不得再請求伊遷讓、返還系爭房屋。且
  系爭房屋為未登記之不動產，伊以所有之意思，20間和平繼續
  占有系爭房屋，已得請求登記為所有人等語，資為抗辯。
三原審駁回上訴人之請求，上訴人提起上訴，聲明：
  (一)原判決廢棄。
  (二)被上訴人應將系爭房屋騰空返還上訴人，並自起訴狀繕本送
    達翌日起至返還日止，按月給付上訴人3萬元。
  (三)願供擔保請宣告假執行。
  被上訴人則聲明：
  (一)上訴駁回。
  (二)如受不利之判決，願供擔保請准宣告免為假執行。
四上訴人主張前揭事實，提出臺北市政府工務局變更起造人申請
  書、64建（士林）字第218號建築執照建物編號及門牌對照表
  、房屋稅繳款書3紙等件為證（原審卷第8-9、11-17頁）。上
  訴人請求被上訴人將系爭房屋騰空並返還上訴人，並給付相當
  於租金之損害，是否有據，分述如下：
  (一)上訴人之被繼承人趙素貞為系爭房屋之原始取得人：
    1.查系爭房屋屬集合住宅，由訴外人楊金同等20人列名起造
      人，依臺北市政府工務局於64年11月3日所核發64建（士
      林）字第218號建造執照興建，趙素貞與其他31人於66 年
      7月1日共同列名向臺北市政府工務局申請變更建造執照之
      起造人，同月8日經核准，有變更起造人申請書在卷可參
      （原審卷第8-9頁），且經本院96年度上易字第1012號民
      事判決認定：「……依臺北市政府工務局於64年11月3日
      所核發64建（士林）字第218號建造執照興建，66年7月1
      日上訴人趙素貞與其他31人共同列名，向臺北市政府工務
      局申請變更建造執照之起造人，同月8日經核准，但迄未
      核發使用執照」等語在案，有上開判決正本在卷可參（本
      院卷第23頁背面），參照建築法第12條第1項、第70條、
      土地登記規則第70條第1項等規定，應推定趙素貞為系爭
      房屋之原始建造人。另證人丙○○於另案即原審95年度訴
      字第725號事件中具結證稱：「(結構體部分是誰做的？你
      為何知道？）是趙素貞一個人做的。因為這房子是有起造
      人，起造人是趙素貞，所以我跟他簽這契約，就是因為這
      樣我才跟他簽這個約，我也才能分這房子的比例」等語（
      筆錄影本見原審卷第128頁）。趙素貞主張其為系爭房屋
      之原始取得人，非屬無據。
    2.被上訴人雖辯稱趙素貞非系爭房屋之原始取得人云云，並
      提出暫收據為證（原審卷第131-135頁）。然該暫收據或
      記載被上訴人庚○○因承購臺北市學府大廈7層樓房A區1
      號、A區2號而付價款，顯與出資興建系爭房屋之款項有間
      ；或未載收款用途，難認與出資興建系爭房屋有關。至其
      中記載「福港街土木工程款工資」者，收款人係吳清標，
      未付款項支出流向之相關憑證，不能認係由被上訴人庚○
      ○出資興建系爭房屋，上開暫收據尚難作為有利於被上訴
      人認定之依據，被上訴人上開辯解，非屬可採。
  (二)趙素貞不得依民法第767條之規定，請求被上訴人將系爭房
    屋騰空，遷讓返還趙素貞：
    1.趙素貞係依民法第767條之規定請求被上訴人將系爭房屋
      騰空遷讓返還趙素貞，有其起訴狀可參（原審卷第6頁）
      。然按「不動產物權依法律行為而取得者，非經登記不生
      效力，為民法第七百五十八條所明定。此項規定，並不因
      不動產為違章建築而有例外」，已據最高法院62年台上字
      第2414號著有判例。系爭房屋迄未核發使用執照，已如前
      述，自無從取得建物所有權第一次登記，趙素貞與黃福源
      就系爭房屋買賣事件（詳後述）之公證書亦載「本契約買
      賣之不動產，並未辦理建物所有權第一次登記（保存登記
      ），故無房屋所有權狀，僅有稅捐機關等稅籍資料」等語
      （本院卷(二)第11頁），黃福源因而稱系爭房屋為「違章房
      屋」，亦有黃福源之起訴狀可參（本院卷(二)第7頁）。顯
      然系爭房屋未辦理建物所有權第一次登記，亦未將所有權
      移轉登記於趙素貞，則趙素貞尚未取得系爭房屋之所有權
      甚明，其自無從本於所有權之作用，依民法第767條之規
      定，請求被上訴人將系爭房屋騰空返還趙素貞（最高法院
      80年度台上字第2370號判決意旨參照）。
    2.系爭房屋為違章建築，係屬未登記之不動產，原始取得人
      無從行使所有權物上請求權，有如上述。然實務上肯認未
      登記之不動產有事實上處分權，趙素貞就系爭房屋似得行
      使事實上處分權，惟違章建築仍得為買賣之標的，而趙素
      貞早於97年5月5日將系爭房屋出售予黃福源，有黃福源對
      本件兩造提起拆屋還地等訴訟之起訴狀及證物可參，並有
      原審98年度訴字第1359號起訴狀、公證書正本、買賣契約
      書等影本在卷可憑（本院卷(二)第5-18頁，系爭房屋之標示
      見第18頁），按「違章建築之讓與，雖因不能為移轉登記
      ，而不能為不動產所有權之讓與，但受讓人與讓與人間如
      無相反之約定，應認為讓與人已將該違章建築之事實上處
      分權讓與受讓人」（最高法院85年度台上字第51號判決意
      旨參照），趙素貞既已將系爭房屋出售於黃福源，上開公
      證書復無相反之約定，揆諸上開說明，應認趙素貞已將系
      爭房屋事實上處分權讓與黃福源，則趙素貞自97年5月5日
      起對系爭房屋已無事實上之處分權而不得行使，乃趙素貞
      於98年3月2日起訴請求被上訴人將系爭房屋騰空返還趙素
      貞云云，自屬無據，不應准許。
    3.趙素貞自97年5月5日起對系爭房屋已無事實上處分權，已
      如上述，則其趙素貞於98年3月2日起訴請求被上訴人自起
      訴狀繕本送達翌日起至返還房屋之日止，按月給付3萬元
      相當於租金之損害，亦屬無據，不應准許。
    4.趙素貞請求被上訴人將系爭房屋騰空返還趙素貞，並自起
      訴狀繕本送達翌日起至返還日止，按月給付上訴人3萬元
      ，均屬無據，則其繼承人即上訴人本件之請求，亦屬無據
      ，不應准許。
五綜上所述，上訴人依民法第767條、第184條第1項之規定暨繼
  承之法律關係，請求被上訴人將系爭房屋騰空返還上訴人，並
  自起訴狀繕本送達翌日起至返還日止，按月給付上訴人3萬元
  ，於法無據，應予駁回，其假執行之聲請亦失所依據，應併予
  駁回。原審為上訴人敗訴之判決，並駁回其假執行之聲請，理
  由雖有不同，結論則無二致，原判決仍應予以維持，上訴意旨
  指摘原判決不當，求予廢棄，為無理由，應予駁回。
六本件因事證已臻明確，兩造其餘攻擊、防禦方法及所為之立證
  ，經審酌後認與判決之結果不生若何影響，無庸再逐一予以論
  列，合併敘明。
據上論結，本件上訴為無理由，依民事訴訟法第449條第2項、第
78條、第85條第2項判決如主文。
中    華    民    國    99    年    7     月    20    日
                    民事第十四庭
                        審判長法  官  林金村
                              法  官  李慈惠
                              法  官  湯美玉
正本係照原本作成。
不得上訴。
中    華    民    國    99    年    7     月    21    日
                              書記官  蕭進忠

司法院資訊處製作；財團法人民間司法改革基金會備份。
